臺灣高等法院臺中分院民事判決
110年度上國易字第3號
上  訴  人  交通部公路總局第二區養護工程處

法定代理人  劉世桐  
訴訟代理人  林堡欽律師
複 代理 人  許立功律師
被 上訴 人  詹千慧  
上列當事人間請求國家賠償事件，上訴人對於民國109年12月29
日臺灣彰化地方法院109年度國字第3號第一審判決提起上訴，本
院於110年5月5日言詞辯論終結，判決如下：
    主  文
一、原判決關於命上訴人給付新臺幣11萬5167元本息部分，及該
    部分假執行之宣告，暨除確定部分外訴訟費用之裁判均廢棄
    。
二、上開廢棄部分，被上訴人於第一審之訴駁回。
三、第一審（除確定部分外）、第二審訴訟費用，由被上訴人負
    擔。　　
    事實及理由
一、被上訴人主張：被上訴人於民國107年10月8日晚上7時30分
    許，駕駛所有之車號000-0000號自用小客車（下稱系爭車輛
    ），沿彰化縣○○鄉○○路0段○○○○○○○○0000000號燈桿前交岔路
    口（下稱系爭交岔路口）時，因上訴人所設置、管理之行車
    管制號誌故障，致與沿同路段對向直行並貿然左轉之訴外人
    許○○駕駛之車號0000-00號自用小客車發生碰撞（下稱系爭
    車禍），被上訴人因而受有未明示側性前胸壁挫傷、右側膝
    部4公分撕裂傷之傷害，且因系爭車禍後，有民、刑事案件
    纏身致拖延未就醫，導致第二、三、四、五腰椎受損及第七
    頸椎、第一胸椎椎間盤滑脫。上訴人設置、管理之公共設施
    有欠缺，應負無過失責任，且與被上訴人所受損害間，有相
    當因果關係。被上訴人因系爭車禍，受有車損新臺幣（下同
    ）10萬7918元、另因精神上受有難以言狀之痛苦，請求上訴
    人給付精神慰撫金18萬元。因被上訴人、上訴人及許○○就系
    爭車禍之發生，應各負百分之20、百分之40、百分之40之過
    失，上訴人自應負11萬5167元之損害賠償（計算式：《10萬7
    918元＋18萬元》×40％＝11萬5167元，元以下4捨5入）。被上訴
    人經向上訴人以書面請求國家賠償遭拒，爰依國家賠償法第
    3條第1項規定，請求上訴人給付11萬5167元本息（未繫屬本
    院者不予贅述）。
二、上訴人抗辯：系爭交岔路口行車管制號誌之設置符合規定，
    且均有按照手冊規定辦理巡查作業，系爭車禍發生前，上訴
    人並未接獲民眾或警政機關通報，系爭交岔路口有行車管制
    號誌故障之情事，顯見該行車管制號誌未運作之情形甫形發
    生，並為上訴人所不知悉，加上系爭車禍路段範圍長廣，如
    令上訴人時時刻刻派人巡視，以適時排除任何路面危險因子
    ，現實上確不免有所困難，本件難認上訴人欠缺採取積極、
    有效之防止危害發生之具體行為，並無管理欠缺之情事。又
    系爭車禍之發生，係因被上訴人未注意車前狀況，且酒後濃
    度超標過量仍駕駛車輛（被上訴人酒測濃度為0.45mg/L)，
    造成其注意力下降、集中力不足，再加上許○○駕車沿同路段
    對向直行，未顯示左轉方向燈，即貿然左轉，且轉彎車未禮
    讓直行車先行所肇致，與系爭交岔路口之行車管制號誌故障
    未運作，並無相當因果關係。再者，縱令被上訴人之主張為
    可採，系爭車輛回復原狀之修復費用應計算折舊，精神慰撫
    金之請求亦屬過高，應予酌減，另上訴人縱有過失亦僅占輕
    微之責任比例，被上訴人曾與許○○和解獲賠11萬5000元，內
    含強制汽車責任保險部分亦應予扣除等語。
三、原審判命上訴人應給付11萬5167元，及自108年11月19日起
    至清償日止，按週年利率百分之5計算之利息，而駁回被上
    訴人其餘之訴，並依職權宣告假執行及附條件為免假執行之
    宣告。上訴人就其敗訴部分聲明不服（被上訴人就其敗訴部
    分並未上訴而確定），兩造聲明如下：
（一）上訴聲明：㈠原判決不利於上訴人部分廢棄。㈡上開廢棄部
      分，被上訴人在第一審之訴駁回。
（二）答辯聲明：上訴駁回。
四、本院依民事訴訟法第270條之1第1項第3款規定，由兩造整理
    並協議簡化爭點如下：
（一）不爭執事項：
 　 ㈠被上訴人於107年10月8日晚上7時30分許，酒後駕駛系爭車
      輛，沿彰化縣溪州鄉中山路1段由南往北方向行經系爭交
      岔路口，適許○○駕駛車號0000-00號自用小客車，沿同路
      段對向行駛，本應注意行經無號誌之交岔路口，應減速慢
      行，做隨時停車之準備、左轉彎時，應距交岔路口30公尺
      前顯示方向燈及轉彎車應讓直行車先行，而當時客觀並無
      不能注意之情事，竟疏未注意，未顯示方向燈，即貿然左
      轉，雙方閃避不及發生碰撞，被上訴人因而受有未明示側
      性前胸壁挫傷、右側膝部4 公分撕裂傷之傷害（詳原審卷
      第17至23、113、129頁、臺灣彰化地方檢察署《下稱彰化
      地檢》107年度偵字第10641號偵卷《下稱偵卷》第51至57頁
      ）。
  　㈡上訴人為系爭交岔路口行車管制號誌之設置及管理機關，
      該行車管制號誌於事發當時係呈故障狀態，該行車管制號
      誌於正常運作時，係採取二時相運作之管制模式，於第一
      時相之號誌運作時，行車沿溪州鄉中山路由北往南方向，
      除可直行朝舊西螺大橋行駛外，亦可左轉往溪州大橋方向
      行駛；同時，沿溪州大橋朝溪州市區之方向，則可為右轉
      往溪州市區行駛。於第二時相之號誌運作時，行車沿溪州
      鄉中山路由南往北方向，除可直行往溪州市區行駛外，亦
      可右轉往溪州大橋方向行駛（詳本院卷第109頁）。
  　㈢系爭交岔路口行車管制號誌之故障原因，事後查證係架空
      線損壞（電線破損；電源線破損) ，上訴人係於107年10
      月9日上午8時36分，接獲彰化縣警察局交通隊通報有故障
      情況，經指派廠商前往現場修理，於同日上午9時25分完
      成修復（詳本院卷第105 、107頁）。
  　㈣被上訴人被訴公共危險部分，經臺灣彰化地方法院（下稱
      彰化地院）以108年度交簡字第1665號刑事簡易判決，以
      被上訴人駕駛動力交通工具，吐氣所含酒精濃度達每公升
      0.25毫克以上（0.45mg/L），處有期徒刑2月，如易科罰
      金，以1000元折算1日。緩刑2年，並應依本院108年度斗
      司調字第281號調解程序筆錄所示內容履行支付損害賠償
      。被上訴人、許○○被訴過失傷害部分，因被上訴人、許○○
      於刑事案件繫屬後之108年7月25日互相撤回告訴，經彰化
      地院以108年度交易字第366號刑事判決公訴不受理（詳原
      審卷第151至153頁）。
  　㈤被上訴人與許○○就系爭車禍，經彰化地院108年度斗司調字
      第281號調解成立（詳原審卷第39至40頁）。
  　㈥被上訴人因系爭車禍已領取強制汽車責任保險給付4萬5000
      元（詳本院卷第86頁）。
（二）爭點：
  　㈠系爭交岔路口行車管制號誌故障，上訴人有無設置或管理
      之欠缺，此與被上訴人所受損害間，有無相當因果關係？
  　㈡被上訴人獲得許○○之損害賠償金額為何？
  　㈢若上訴人應負損害賠償責任，本件有無民法第217條規定與
      有過失之適用？如有，兩造之過失比例為何？
  　㈣若上訴人應負損害賠償責任，被上訴人請求上訴人給付11
      萬5167元本息，有無理由？
五、本院之判斷：
（一）按公有公共設施因設置或管理有欠缺，致人民生命、身體
      或財產受損害者，國家應負損害賠償責任，國家賠償法第
      3條第1項定有明文。又按國家賠償法第3條所定公共設施
      設置或管理欠缺所生國家賠償責任之立法，旨在使政府對
      於提供人民使用之公共設施，負有維護通常安全狀態之義
      務，重在公共設施不具通常應有之安全狀態或功能時，其
      設置或管理機關是否積極並有效為足以防止危險或損害發
      生之具體行為，倘其設置或管理機關對於防止損害之發生
      ，已為及時且必要之具體措施，即應認其管理並無欠缺，
      自不生國家賠償責任，故國家賠償法第3條公有公共設施
      之管理有無欠缺，須視其設置或管理機關有無及時採取足
      以防止危險損害發生之具體措施為斷（最高法院92年度台
      上字第2672號判決參照）。而所謂公有公共設施管理之欠
      缺，係指公共設施建造後之維持、修繕及保管不完全，不
      具備通常應有之狀態、作用或功能，致缺乏安全性而言，
      此安全性有無欠缺，應依通常情況，考量各項客觀因素認
      定之，即應綜合公共設施之構造、用法、場所之環境及利
      用狀況等情事，客觀、具體、個別決定。且所謂公共設施
      之設置有欠缺，係指公共設施建造之初，即存有瑕疵而言
      ；管理有欠缺者，係指公共設施建造後未妥善保管，怠為
      修護致該物發生瑕疵而言。又人民依上開規定請求國家賠
      償時，尚須人民之生命、身體或財產所受之損害，與公有
      公共設施之設置或管理之欠缺，具有相當因果關係，始足
      當之。亦即在公有公共設施因設置或管理有欠缺之情況下
      ，依客觀之觀察，通常會發生損害者，即為有因果關係，
      如必不生該等損害或通常亦不生該等損害者，則不具有因
      果關係（最高法院84年度台上字第1004號民事判決參照）
      。所謂相當因果關係乃由「條件關係」及「相當性」所構
      成，必先肯定「條件關係」後，再判斷該條件之「相當性
      」，始得謂有相當因果關係，該「相當性」之審認，必以
      行為人之行為所造成之客觀存在事實，為觀察之基礎，並
      就此客觀存在事實，依吾人智識經驗判斷，通常均有發生
      同樣損害結果之可能者，始足稱之；若侵權之行為與損害
      之發生間，僅止於「條件關係」或「事實上因果關係」，
      而不具「相當性」者，仍難謂該行為有「責任成立之相當
      因果關係」，或為被害人所生損害之共同原因（最高法院
      101年度台上字第443號判決參照）。
（二）被上訴人主張系爭交岔路口之行車管制號誌故障，同係系
      爭車禍之發生原因，上訴人應負國家賠償責任，然為被上
      訴人所否認，是上訴人就上開行車管制號誌之設置或管理
      有無欠缺？該欠缺與系爭車禍之發生，有無相當因果關係
      ，即為本件所應審究之重點。經查：
　　㈠系爭車禍發生當時，天候晴、光線夜間有照明、三岔路、
      柏油路乾燥無缺陷、無障礙物、視距良好、上訴人設置及
      管理之號誌故障，被上訴人駕駛系爭車輛沿中山路由南往
      北方向直行行駛，與許○○所駕車輛沿中山路北往南方向行
      駛，欲左彎入對向溪洲大橋方向道路時，於系爭交岔路口
      內發生碰撞，當時中山路由南往北方向除系爭交岔路口之
      行車管制號誌故障外，其餘繼續往北方向之中山路與村外
      路交岔路口之行車管制號誌為綠燈，此有道路交通事故現
      場圖、道路交通事故調查報告表、現場彩色照片等件可參
      （詳彰化地檢偵卷第51至57頁），且為兩造所不爭執，堪
      信為真實。被上訴人於案發當日即107年10月8日警詢時陳
      稱：「（有無障礙物？當時號誌為何？標誌標線是否清楚
      ?）無障礙物。我的路口號誌無運作，下一個路口號誌是
      綠燈，所以我以為是綠燈就通過直行。標誌、標線清楚」
      等語（詳彰化地檢偵卷第23頁）可稽。另被上訴人於108
      年1月8日於檢察事務官詢問時陳稱：「（當時交通號誌為
      何？車速多少？見到對方距離多遠？為何閃避不及？）當
      時雙方交通號誌均故障，我是直行，車速為40至50公里，
      我沒有看到他，對方突然左轉，未打方向燈。」等語（詳
      彰化地檢107年度核交字第223號卷《下稱核交卷》第30頁）
      ，而許○○亦於同日陳稱當時雙方交通號誌均故障等語（詳
      核交卷第31頁）。另原審於109年10月27日當庭勘驗現場
      監視器錄影光碟，勘驗結果為：「一、現場是Y字型道路
      ，畫面下方是北邊，上方是南邊，白色車是被上訴人所駕
      駛，被上訴人駕車撞到許○○車輛的右側車尾。二、現場是
      四相燈號的號誌，事故發生時無法看出號誌是何燈號。」
      ，製有109年10月27日言詞辯論筆錄足憑（詳原審卷第146
      頁）；另於109年12月8日再次當庭勘驗，勘驗結果則確認
      「肇事當時都沒有燈號亮」，製有109年12月8日言詞辯論
      筆錄足憑（詳原審卷第173頁），是系爭車禍發生當時，
      系爭交岔路口之行車管制號誌確實因故障而均未運作等情
      ，堪以認定。被上訴人嗣改稱系爭車禍發生當時，系爭交
      岔路口行車管制號誌因故障而均顯示綠燈，並不足採。
　　㈡道路交通號誌之設置目的，在於提供車輛駕駛人及行人有
      關道路路況之警告、禁制、指示等資訊，以便利行旅及促
      進交通安全。上訴人為系爭交岔路口行車管制號誌之設置
      及管理機關，為兩造所不爭執，依道路交通標誌標線號誌
      設置規則第7條規定：「標誌、標線、號誌應經常維護，
      保持清晰完整及有效性能。標誌、標線、號誌遭受損毀時
      ，應由主管機關及時修復，並責令行為人償還修復費用。
      」，上訴人理應就系爭交岔路口行車管制號誌負經常維護
      、保持有效性能之責。該行車管制號誌於系爭車禍發生當
      時無法運作，自難謂上訴人就該公共設施之管理無欠缺。
      上訴人辯稱其並未接獲民眾或警政機關通報，系爭交岔路
      口之行車管制號誌有故障之情事，顯見該行車管制號誌未
      運作之情形甫形發生而已，並為上訴人所不知悉，其管理
      上並無缺失，並不足採。
　　㈢惟按「汽車行駛至交岔路口，其行進、轉彎，應依下列規
      定：二、行至無號誌或號誌故障而無交通指揮人員指揮之
      交岔路口，支線道車應暫停讓幹線道車先行。未設標誌、
      標線或號誌劃分幹、支線道者，少線道車應暫停讓多線道
      車先行；車道數相同時，轉彎車應暫停讓直行車先行；同
      為直行車或轉彎車者，左方車應暫停讓右方車先行。但在
      交通壅塞時，應於停止線前暫停與他方雙向車輛互為禮讓
      ，交互輪流行駛。」、「行車速度，依速限標誌或標線之
      規定，無速限標誌或標線者，應依下列規定：二、行經設
      有彎道、坡路、狹路、狹橋、隧道、學校、醫院標誌之路
      段、道路施工路段、泥濘或積水道路、無號誌之交岔路口
      及其他人車擁擠處所，或因雨霧致視線不清或道路發生臨
      時障礙，均應減速慢行，作隨時停車之準備。」、「汽車
      行駛時，駕駛人應注意車前狀況及兩車併行之間隔，並隨
      時採取必要之安全措施。」，道路交通安全規則第102條
      第1項第2款、第93條第1項第2款、第94條第3項定有明文
      。系爭車禍發生當時，系爭交岔路口之行車管制號誌未運
      作，固屬真正，惟依一般社會常情，行經無號誌之交岔路
      口，未必即發生致人死亡或受傷之當然結果。而駕駛人應
      依上開交通安全規則及注意義務使用道路，倘因駕駛本身
      違反注意義務及交通規則而發生車禍造成損害，縱或公共
      設施（行車管制號誌）之管理有欠缺，該損害之發生亦與
      該行車管制號誌管理之欠缺間，仍無相當之因果關係。系
      爭車禍係因許○○行駛至系爭無號誌（號誌故障）交岔路口
      左轉彎時，未於距交岔路口30公尺前顯示方向燈，並轉彎
      車未讓直行車先行，為肇事主因；被上訴人則有飲酒過量
      駕駛車輛，及行經無號誌（號誌故障）交岔路口，疏未減
      速慢行，做隨時停車之準備，為肇事次因，彰化地院刑事
      庭囑託交通部公路總局為車輛行車事故覆議鑑定，亦同此
      認定（詳彰化地院108年度交易字第366號卷第67至71頁）
      。又同一條道路上設置之行車管制號誌，並非必然呈現連
      續相同之燈號，縱被上訴人經過系爭交岔路口後中山路由
      南往北方向離案發地點約24公尺，及再隔約6公尺之行車
      管制號誌為正常運作，且均呈現圓形綠燈，亦無使被上訴
      人產生系爭交岔路口亦為圓形綠燈之信賴，被上訴人行經
      無號誌交岔路口，仍應依上開交通規則之指示而行駛，被
      上訴人據此主張係因系爭交岔路口行車管制號誌故障，致
      無法立即反應而肇致本件車禍，並不足採。上訴人就公共
      設施（行車管制號誌）管理之欠缺，與系爭車禍之發生，
      並無相當因果關係存在，應堪認定，自無庸負國家賠償責
      任。　　　
（三）上訴人既無庸負國家賠償責任，則被上訴人獲得許○○之損
      害賠償金額為何？本件有無民法第217條規定與有過失之
      適用？即無庸再行審究，附此說明。　　　
六、綜上所述，被上訴人依國家賠償法第3條第1項規定，請求上
    訴人給付11萬5167元本息，為無理由，應予駁回。原審為上
    訴人敗訴之判決及依職權宣告假執行，尚有未合，上訴意旨
    指摘原判決此部分不當，求予廢棄改判，為有理由，爰由本
    院將原判決此部分廢棄，並改判如主文第2項所示。
七、本件事證已臻明確，兩造其餘攻擊防禦方法及舉證，經審酌
    於判決結果不生影響，不予論列，附此敘明。
八、據上論結，本件上訴為有理由，爰判決如主文。
中　　華　　民　　國　　110 　年　　5 　　月　　26　　日
                  民事第二庭  審判長法  官　楊　國　精
                                    法  官　陳　正　禧
                                    法  官　陳　得　利  
正本係照原本作成。　　　
不得上訴。
                                    書記官  王  譽  澄
 
中　　華　　民　　國　　110 　年　　5 　　月　　26　　日